【裁判字號】    99,交訴,27
【裁判日期】    991130
【裁判案由】    業務過失致死等
【裁判全文】
臺灣高雄地方法院刑事判決              99年度交訴字第27號
公  訴  人  臺灣高雄地方法院檢察署檢察官
被      告  林政冀
選任辯護人  孫志鴻律師
上列被告因業務過失致死等案件，經檢察官提起公訴（98年度偵
字第36659 號），本院判決如下：
    主  文
林政冀犯業務過失致人於死罪，處有期徒刑拾月。
    事  實
一、林政冀是五實企業股份有限公司（下稱五實企業公司）僱用
    之司機，為從事駕駛業務之人。民國98年11月27日上午，林
    政冀駕駛車牌號碼8M-5272 號自用小貨車外出送貨，送貨完
    畢後，沿高雄縣大社鄉○○路東向西方向行駛，同日上午10
    時30分許，自外側車道途經旗楠路61之1 號前，本應注意汽
    車行駛時，駕駛人應注意車前狀況及兩車併行之間隔，並於
    超車時應保持適當之間隔，隨時採取必要之安全措施，且於
    前行車減速靠邊或以手勢或亮右方向燈表示允讓，及保持半
    公尺以上之間隔後，始得超越之規定，而當時天氣晴、日間
    自然光線、視距良好，路面鋪裝柏油、乾燥無缺陷、無障礙
    物，並無不能注意之情事，適杜子杰騎乘車牌號碼PYP-939
    號重型機車搭載其母林翠琴，同向行駛在右前方外側車道，
    林政冀竟疏未注意上開規定，即貿然駕駛前開車輛自後方超
    車，致與杜子杰所騎乘之機車發生擦撞，杜子杰及林翠琴因
    而人車倒地，杜子杰受有左手尺骨鷹嘴突閉鎖性骨折、臉部
    擦傷、雙手擦傷、雙膝擦傷、左大腿擦傷及左踝擦傷等傷害
    ；林翠琴則因受有硬腦膜下出血、顏面骨骨折、左側鎖骨骨
    折、多處左側肋骨骨折及左側股骨頸骨折等傷害，延至同年
    12月3 日22時49分不治死亡。
二、案經杜子杰訴請高雄縣政府警察局仁武分局報告臺灣高雄地
    方法院檢察署檢察官偵查起訴。
    理  由
壹、證據能力部分
一、按被告以外之人於審判外之言詞或書面陳述，除法律有規定
    者外，不得作為證據，刑事訴訟法第159 條第1 項定有明文
    。又被告以外之人於檢察事務官、司法警察官或司法警察調
    查中所為之陳述，與審判中不符時，其先前之陳述具有較可
    信之特別情況，且為證明犯罪事實存否所必要者，得為證據
    ，刑事訴訟法第159 條之2 亦有明定。查證人陳義良、杜子
    杰於警詢中之陳述，屬審判外之陳述，而該等陳述內容，與
    其等於本院審判時經具結後就所為之證述內容大致相符，並
    無上開刑事訴訟法第159 條之2 所規定之例外情形，且被告
    及辯護人均明示不同意將證人陳義良、杜子杰上揭審判外之
    陳述作為證據，而無同法第159 條之5 所規定之例外情形，
    是依同法第159 條第1 項規定，就證人陳義良、杜子杰於警
    詢中所為之陳述，認無證據能力。
二、被告及辯護人另又主張證人陳義良、杜子杰於偵查中所為之
    陳述，未經交互詰問，故無證據能力等語。惟按刑事被告之
    詰問權，係指訴訟上被告有在審判庭盤詰證人之權利；偵查
    中檢察官訊問證人，旨在蒐集被告犯罪證據，以確認被告嫌
    疑之有無及內容，與審判中透過當事人之攻防，經由詰問程
    序調查證人以認定事實之性質及目的有別。偵查中辯護人僅
    有在場權及陳述意見權，此觀刑事訴訟法第245 條第2 項前
    段之規定甚明，檢察官訊問證人並無必須傳喚被告使其得以
    在場之規定，同法第248 條第1 項前段雖規定「如被告在場
    者，被告得親自詰問」，亦僅賦予該在場被告於檢察官訊問
    證人時得親自詰問證人之機會而已，被告如不在場，殊難期
    有親自詰問之可能。此項未經被告詰問之被告以外之人於偵
    查中向檢察官所為之陳述，依刑事訴訟法第159 條第1 項、
    第159 條之1 第2 項之規定，除顯有不可信之例外情況外，
    原則上為「法律規定得為證據」之傳聞例外，依其文義解釋
    及立法理由之說明，並無限縮於檢察官在偵查中訊問證人之
    程序，應已給予被告或其辯護人對該證人行使反對詰問權者
    ，始有證據能力之可言。為保障被告之反對詰問權，並與現
    行法對傳聞例外所建構之證據容許範圍求其平衡，證人在偵
    查中雖未經被告之詰問，倘被告於審判中已經對該證人當庭
    及先前之陳述進行詰問，即已賦予被告對該證人詰問之機會
    ，則該證人於偵查中之陳述即屬完足調查之證據，而得作為
    判斷之依據（最高法院97年度台上字第405 號判決意旨參照
    ）。本件證人陳義良、杜子杰於本院審判時既經傳喚到庭，
    以證人身份進行交互詰問，有審判筆錄可稽（詳本院交訴卷
    第77至79、130 至132 頁），是依前開說明，證人陳義良、
    杜子杰上開於偵查中所為之證詞，應有證據能力。
三、本判決後述所引用之其餘證據資料，其中傳聞證據部分，縱
    無刑事訴訟法第159 條之1 至第159 條之4 或其他規定之傳
    聞證據例外情形，然因被告及其辯護人、檢察官或同意可作
    為證據使用，或未聲明異議，本院審酌上開證據均係依法取
    得，並無任何違背法律規定之情事，是依刑事訴訟法第159
    條之5 第1 項、第2 項之規定，認為適當，應得為證據。
貳、實體部分：
一、訊據被告林政冀否認有何過失致死、傷害犯行，辯稱：駕車
    經過時，並不知發生碰撞，且被害人杜子杰係酒後騎車等語
    。經查：
  (一)被告係五實企業公司僱用之司機，為從事駕駛業務之人；於
    98年11月27日上午，駕駛車牌號碼8M-5272 號自用小貨車外
    出送貨完畢後，沿高雄縣大社鄉○○路東向西方向行駛，而
    於同日上午10時30分許，在外側車道途經旗楠路61之1 號前
    ，適告訴人杜子杰騎乘車牌號碼PYP-939 號重型機車搭載其
    母林翠琴，同向行駛在右前方外側車道，被告駕駛之車輛於
    超越前揭機車時，杜子杰及林翠琴人車倒地，杜子杰受有左
    手尺骨鷹嘴突閉鎖性骨折、臉部擦傷、雙手擦傷、雙膝擦傷
    、左大腿擦傷及左踝擦傷等傷害；林翠琴則因受有硬腦膜下
    出血、顏面骨骨折、左側鎖骨骨折、多處左側肋骨骨折及左
    側股骨頸骨折等傷害，於同年12月3 日22時49分不治死亡之
    事實，業據被告坦認不諱（詳本院審交訴卷第17頁倒數第10
    行以下之不爭執事項）；核與證人杜子杰、陳義良於偵查中
    及本院審判時之供詞或證詞大致相合（詳98年度偵字第3665
    9 號卷第13頁第2 行以下，98年度相字第2339號卷第31頁倒
    數第8 行以下，本院交訴卷第80頁倒數第4 行以下、第130
    頁倒數第5 行以下）。並有道路交通事故現場圖、道路交通
    事故調查報告表(一)、(二)及現場蒐證照片在卷可佐（參警卷第
    32至37頁），足認屬實。
  (二)又證人即告訴人杜子杰於本院審判時結證稱：車禍發生當天
    上午，騎乘機車附載母親林翠琴從高雄縣鳳山之住家至燕巢
    的少年觀護所，回程途中，覺得後面有車輛衝上來，有力量
    從後面頂一下，之後就倒地等語（詳本院交訴卷第130 頁背
    面第3 行以下）；而證人陳義良於本院審判時亦結證稱：被
    告之貨車從內側快車道轉換到外側快車道後，即行駛在其所
    駕駛之自用小客車前方，當超越被害人所騎乘之機車時，被
    害人之機車隨即倒地等語（詳本院交訴卷第78頁背面第9 行
    以下）。顯見係被告駕車從後方超越告訴人杜子杰所騎乘之
    機車時，告訴人杜子杰突因遭受後方而來之外力，致重心不
    穩而人車倒地。再者，本件車禍事故發生後，被害人杜子杰
    騎乘之機車倒地時，在旗楠路東往西之外側快車道及慢車道
    上出現2 道平行刮地痕，該快車道寬約3.6 公尺，刮地痕係
    由東南往西北方向延伸約10餘公尺，止於機車倒放處，機車
    係倒放在外側快車道右側白線邊之慢車道上，該刮地痕之起
    點距離上開快慢車道分隔線約1.4 公尺，止於距離快慢車道
    分隔線右側約1.0 公尺，另在機車倒放處左側之外側車道上
    有1 灘血跡，機車係左側倒地，左側之照後鏡上有多處擦痕
    等情，有上開道路交通事故現場圖及現場照片可參（詳警卷
    第32、35至37頁）。益足徵被害人杜子杰之機車原係行駛於
    外側車道，事故發生後，該機車之左側倒地，在地上自左向
    右往前滑行。佐以行駛中之機車因碰撞後，通常之撞擊力道
    非輕，將導致重心不穩，多會隨即傾倒，傾倒之後，車身高
    度數十公分處，即會與地面快速摩擦，產生刮地痕，是自被
    告所駕駛之貨車超越後，被害人之機車即傾倒在地，且被害
    人機車之刮地痕係起於快車道中間偏右，往右前方延伸約10
    餘公尺之情以觀，堪認被告係駕車在超越被害人之機車時，
    於外側快車道上與被害人之機車發生擦撞甚明。
  (三)被告固以上揭情詞置辯，惟被害人杜子杰否認其在酒後騎車
    之過程中，有以S 型方式行進；且在本件車禍發生前，已騎
    乘機車附載其母親從鳳山到燕巢約50餘分鐘，之後再從燕巢
    騎乘機車約20餘分鐘，方發生本件車禍等語（詳本院交訴卷
    第130 頁背面倒數第11行以下）。參以當時天氣晴、日間自
    然光線、視距良好，路面鋪裝柏油、乾燥無缺陷、無障礙物
    等情，有上揭道路交通事故調查報告表(一)附卷可參。衡諸常
    情，當可排除被害人杜子杰於事故發生當時，係以偏離直線
    之方式騎車，或在騎車過程中滑倒而自行摔車之可能。再者
    ，被害人杜子杰陳稱當時行車速度約時速40公里左右，故倘
    若伊係以大幅度偏移直線之方式騎車，而與被告之貨車發生
    擦撞，被告之貨車車身應會於撞擊後產生明顯之凹痕方是。
    然觀之上揭編號17之現場照片所示，被告貨車之右側車並未
    有任何明顯凹痕；且被告又自承其並未感覺到與機車擦撞之
    情，是實難遽認在本件交通事故發生時，被害人杜子杰所騎
    乘機車確有左右搖晃偏移之情形。從而，縱令被害人杜子杰
    在事故發生前係酒後騎車，此亦僅屬涉犯公共危險及違反道
    路交通管理處罰條例之行為，在無其他積極證據加以證明前
    ，尚不得逕以臆測方式認定其就本件車禍之發生有過失行為
    。質言之，被告之上揭辯詞，尚無足採。又證人即員警張文
    章於本件車禍事故發生後到場處理，發現被告所駕駛貨車之
    右側車門處有1 道橫向刮痕，高度與被害人機車左側照後鏡
    之高度相同，即拍攝照片存證（詳警卷第37頁編號17之現場
    照片）；並於本院審判時結證稱：車禍發生後曾比對被告所
    駕駛貨車之右邊車門及被害人杜子杰所騎乘機車之左照後鏡
    位置，比對之後，發現該機車的照後鏡有留下藍色的漆，貨
    車右側車門上之刮痕與該機車照後鏡的高度差不多，因為貨
    車上之刮痕不是很明顯，所以才會做這種比對等語（詳本院
    交訴卷第75頁背面倒數第12行以下）。然若被害人機車左後
    視鏡與被告貨車車身發生擦撞，撞擊處應係後視鏡之左側邊
    緣位置，不致於撞及後視鏡之背面塑膠材質部位方是，但就
    警卷第35頁編號1 照片所示，被害人機車左側後視鏡背面係
    呈圓弧形，其上擦痕遍佈，自難憑此遽認被害人機車係以左
    側後視鏡之邊緣位置與被告之貨車車身擦撞。況就上揭警卷
    第37頁編號17之現場照片所示，被告貨車右側車門處之橫向
    刮痕係非常細長，而被害人機車左側後視鏡背面擦痕之上下
    寬度均較上開貨車車身橫向刮痕寬數倍以上，二者顯不相符
    。準此，證人張文章單憑該等擦痕之相對位置，即認為本件
    車禍撞擊點係被告貨車之右側車門處與被害人機車左側後視
    鏡等語，尚嫌速斷，亦無足信採。
  (四)按汽車行駛時，駕駛人應注意車前狀況及兩車併行之間隔，
    並隨時採取必要之安全措施；前行車減速靠邊或以手勢或亮
    右方向燈表示允讓後，後行車始得超越，超越時應顯示左方
    向燈並於前車左側保持半公尺以上之間隔超過，行至安全距
    離後，再顯示右方向燈駛入原行路線，道路交通安全規則第
    94條第3 項及第101 條第1 項第5 款分別定有明文。被告領
    有普通小型汽車駕照，有證號查詢汽車駕駛人資料附卷足徵
    （參本院交訴卷第143 頁），對於上揭規定自不得諉為不知
    ，是其駕車時應注意上揭規定並確實遵守之，而依當時情形
    及其智識能力，並無不能注意之情形。參以被告於偵查中供
    稱：車禍發生前，是開在外側車道，被害人騎機車到中間，
    其有按喇叭，被害人有往外騎，其覺得可以過，就直走，後
    來是在前方紅綠燈停等時被攔下，說撞到人了，才返回現場
    等語（詳98年度相字第2339號卷第33頁倒數第4 行以下，98
    年度偵字第36659 號卷第10頁倒數第10行以下）。足見被告
    明知被害人杜子杰之機車行駛在前，且欲超過該輛機車而鳴
    按喇叭，待該輛機車往右側慢車道方向偏移時，竟疏未注意
    車前狀況及保持安全距離，即貿然駕車由後方超越，致擦撞
    被害人杜子杰之機車，是被告就本件車禍之發生確有過失乙
    情，足堪認定。
  (五)本件車禍事故，經本院送請臺灣省高屏澎區車輛行車事故鑑
    定委員會鑑定，結果認定：「林政冀駕駛小貨車超越未保持
    安全間隔為肇事原因。杜子杰駕駛重機車在前直行，無肇事
    原因。無照駕駛及酒精濃度嚴重過量（酒測值為0.81毫克）
    ，均有違規定。」，有該委員會99年4 月23日高屏澎鑑字第
    0996001075號函及所附之刑車事故鑑定意見書各1 份在卷足
    憑（詳本院交訴卷第21至23頁），亦為相同之認定。至復送
    請臺灣省車輛行車事故覆議鑑定委員會鑑定本件車禍肇事責
    任歸屬，鑑定意見雖認被告林政冀之車輛現場已移動，雙方
    對肇事原因各執一詞，難以研判二車肇事前相對行車動態（
    究係杜子杰之機車向左行駛，抑或是林政冀之貨車超越時而
    肇事不明），跡證不全，肇事實情不明，未便遽予覆議等情
    ，有該會99年6 月14日覆議字第0996202203號函文1 紙在卷
    可參（詳本院交訴卷第49頁）。然因此等覆議鑑定意見既未
    就事實部分據以認定，即難逕採為有利被告之證據，附此敘
    明。
  (六)被害人機車於上揭時地遭被告駕車撞擊倒地後，被害人杜子
    杰受有左手尺骨鷹嘴突閉鎖性骨折、臉部擦傷、雙手擦傷、
    雙膝擦傷、左大腿擦傷及左踝擦傷等傷害；林翠琴則因受有
    硬腦膜下出血、顏面骨骨折、左側鎖骨骨折、多處左側肋骨
    骨折及左側股骨頸骨折等傷害，而於98年12月3 日晚間10時
    49分不治死亡之事實，有義大醫院之診斷證明書及臺灣高雄
    地方法院檢察署相驗屍體證明書在卷可稽（詳警卷第29、30
    、41、42頁）。被告既未注意車前狀況、兩車併行之間隔及
    超車規定，駕車擦撞被害人機車，致使被害人杜子杰、林翠
    琴倒地而受有上開傷害，林翠琴又因顱內出血而死亡，故被
    害人杜子杰受傷及林翠琴死亡之結果，與被告過失行為間有
    相當因果關係，應可認定。從而，本件事證明確，被告犯行
    堪以認定，應依法論科。
二、按刑法上所謂業務，係指個人基於其社會地位繼續反覆所執
    行之業務，而汽車駕駛人之駕駛工作，乃隨時可致他人身體
    、生命於危險之行為；然為期便捷交通、流暢運輸、發展經
    濟、提昇人類福祉，故對此類危險性工作，仍應予容許，性
    質上屬於可容許危險之範疇。惟從事此類繼續、反覆行為（
    業務）之人（駕駛人），均應盡其經常注意，俾免他人受有
    危險之特別注意義務。如以駕駛汽車為主要業務之人，就其
    駕駛汽車應有經常注意，俾免他人於危險之特別義務，其所
    負之特別義務，因之，在此地位之駕車，不問其目的為何，
    均應認其係業務之範圍，亦不因其駕駛時為上班或下班時間
    而有差別（最高法院79年度台上字第2897號判決意旨足資參
    照）。查被告係址設高雄縣路竹鄉○○路38巷91弄19號「五
    實企業股份有限公司」所聘僱之司機，平時以駕駛自小貨車
    載送貨物為業，事故發生時，係已送貨完畢，要開車返回公
    司之事實，業據被告供承不諱（詳警卷第8 頁，本院交訴卷
    第138 頁背面第16行以下），並有該輛自用小貨車之照片在
    卷可稽（詳警卷第35至37頁參照），是被告係屬從事駕駛業
    務之人，尚無疑義。核被告所為，係犯刑法第276 條第2 項
    之業務過失致人於死罪及同法第284 條第2 項前段之業務過
    失傷害罪。被告以一過失行為，同時造成被害人林翠琴死亡
    及告訴人杜子杰受有傷害，為想像競合犯，應從一重之業務
    過失致人於死罪處斷。又被告於肇事後仍停留於案發現場，
    並於有偵查犯罪權限之機關及公務員發覺其犯罪前，主動在
    場協助處理事故之員警調查肇事，而未逃避接受裁判等情，
    有道路交通事故肇事人自首情形紀錄表1 紙附卷可查（詳警
    卷第28頁），是被告此舉符合自首之要件，爰依刑法第62條
    前段規定，減輕其刑。爰審酌被告明知汽車行駛時，駕駛人
    應注意車前狀況、兩車併行之間隔及超車規定，並隨時採取
    必要之安全措施，竟疏未注意及此，即貿然於超越被害人杜
    子杰所騎乘之機車時加以擦撞，致使被害人杜子杰及其所附
    載之林翠琴均跌落地面成傷，林翠琴並因而傷重致死，造成
    被害人家屬遭受無法彌補之傷痛，所為實有不該，且自本件
    車禍事故發生迄今，已逾年餘，猶未與被害人家屬達成民事
    和解事宜，犯後態度難稱良善，另考量被告未曾受有期徒刑
    以上刑之宣告，有臺灣高等法院被告前案紀錄表1 份附卷可
    考，及其之犯罪動機、目的、方式、所生損害等一切情狀，
    量處如主文所示之刑。
據上論斷，應依刑事訴訟法第299 條第1 項前段，刑法第276 條
第2 項、第284 條第2 項前段、第55條、第62條前段，刑法施行
法第1 條之1 ，判決如主文。
本案經檢察官張志杰到庭執行職務。
中    華    民    國    99    年    11    月    30    日
                    刑事第四庭  審判長法  官  方百正
                                      法  官  郭任昇
                                      法  官  葉文博
以上正本證明與原本無異。
如不服本判決應於收受判決後10日內向本院提出上訴書狀，並應
敘述具體理由。其未敘述上訴理由者，應於上訴期間屆滿後20日
內向本院補提理由書(均須按他造當事人之人數附繕本)「切勿逕
送上級法院」。
中    華    民    國    99    年    11    月    30    日
                                      書記官  李柏親
附錄本件判決論罪科刑法條：
刑法第276 條第2 項
從事業務之人，因業務上之過失犯前項之罪者，處5 年以下有期
徒刑或拘役，得併科3 千元以下罰金。
刑法第284 條第2 項
從事業務之人，因業務上之過失傷害人者，處1 年以下有期徒刑
、拘役或1 千元以下罰金，致重傷者，處3 年以下有期徒刑、拘
役或2 千元以下罰金。

司法院資訊處製作；財團法人民間司法改革基金會備份。
